臺灣高等法院刑事判決
110年度上訴字第3636號
上  訴  人  
即  被  告  王昭仁



上列上訴人因違反個人資料保護法案件，不服臺灣新竹地方法院
109年度訴字第868號，中華民國110年10月13日第一審判決（起
訴案號：臺灣新竹地方檢察署109年度偵字第7182號），提起上
訴，本院判決如下：
    主  文
上訴駁回。
    事  實
一、王昭仁之女友呂麗櫻為汽車銷售業務，前與廖鏘勝就車輛買
    賣事宜生有糾紛，經廖鏘勝於通訊軟體LINE「G20/G21俱樂
    部」群組中發言抱怨，同於該群組中之王昭仁閱覽廖鏘勝之
    發言後心生不滿，竟意圖損害廖鏘勝之利益，基於非公務機
    關未於蒐集特定目的必要範圍內利用個人資料之犯意，於民
    國109年6月4日晚間10時41分至56分許，在桃園市○○區○○路0
    段00號住處，拿取不知情之呂麗櫻所使用手機，將其預先擷
    取之內含有廖鏘勝住居所、手機號碼、所使用車輛之車牌號
    碼、車身號碼、投保保險之保單資料、任職公司及單位等個
    人資料之新光產物保險汽車保險要保書、員工職員證、員工
    名片以及行車執照之LINE對話紀錄擷圖照片，傳送至其自身
    使用之手機後，隨即於同日晚間11時4分許，以自身手機連
    結網際網路，將上揭含有廖鏘勝個人資料之LINE對話紀錄擷
    圖，以暱稱「達仁」張貼至上開「G20/G21俱樂部」群組，
    且旋退出該群組，使該群組內之成員得以任意觀覽廖鏘勝上
    開個人資料，以此方式而非法利用之，足生損害於廖鏘勝。
    嗣經廖鏘勝在其新竹市住處瀏覽上開群組內之訊息後，始悉
    上情。
二、案經廖鏘勝訴由新竹市警察局第二分局報告臺灣新竹地方檢
    察署檢察官偵查起訴。
    理  由
壹、證據能力之認定部分：
　　按被告以外之人於審判外之言詞或書面陳述，除法律有規定
    者外，不得作為證據。被告以外之人於審判外之陳述，雖不
    符同法第159條之1至第159條之4之規定，而經當事人於審判
    程序同意作為證據，法院審酌該言詞陳述或書面陳述作成時
    之情況，認為適當者，亦得為證據；當事人、代理人或辯護
    人於法院調查證據時，知有第159條第1項不得為證據之情形
    ，而未於言詞辯論終結前聲明異議者，視為有前項之同意，
    刑事訴訟法第159條第1項、第159條之5第1項、第2項分別定
    有明文。查本案下述據以認定上訴人即被告王昭仁（下稱被
    告）犯罪之供述證據，檢察官及被告於本院審理時均未爭執
    其證據能力，且迄於言詞辯論終結前均未聲明異議，復經審
    酌該等言詞陳述或書面作成時之情況並無違法、不當或顯不
    可信之狀況，依刑事訴訟法第159條之5第2項之規定，均有
    證據能力；又本案認定事實之其餘非供述證據，並無證據證
    明係公務員違背法定程序所取得，依同法第158條之4反面解
    釋，亦均有證據能力，合先敘明。
貳、認定被告犯罪事實所憑之證據及理由：
一、訊據被告固坦承有於上開時、地以手機連結網際網路後，將
    含有告訴人廖鏘勝個人資料之新光產物保險汽車保險要保書
    、員工職員證、員工名片及行車執照之LINE對話紀錄擷圖照
    片，以暱稱「達仁」張貼至前揭「G20/G21俱樂部」群組等
    事實，惟矢口否認有何違反個人資料保護法之犯行，辯稱：
    我不是刻意要洩漏告訴人之個人資料，只是要在群組澄清事
    實，我沒有注意到對話紀錄裡面有告訴人的個人資料，只是
    過失等語。經查：
  ㈠被告於上開時、地以手機連結網際網路後，將含有告訴人住
    居所、手機號碼、所使用車輛之車牌號碼、車身號碼、投保
    保險之保單資料、任職公司及單位等個人資料之新光產物保
    險汽車保險要保書、員工職員證、員工名片及行車執照之LI
    NE對話紀錄擷圖照片，以暱稱「達仁」張貼至前揭「G20/G2
    1俱樂部」群組等事實，業據被告於本院審理時供認在卷（
    見本院卷第42、67頁），核與證人即告訴人廖鏘勝於警詢及
    偵查中之指述情節相符（見偵字卷第9至10、38至39頁），
    且經證人呂麗櫻於警詢及偵查中證述明確（見偵字卷第7至8
    頁、30至33頁），並有通訊軟體LINE「G20/G21俱樂部」群
    組對話紀錄擷圖、被告與證人呂麗櫻間之LINE對話紀錄翻拍
    照片及告訴人所提供張貼至上開群組之告訴人個人資料照片
    擷圖各1份附卷可佐（見偵字卷第21至23、34至37、70至74
    頁），上揭事實自堪認定。
  ㈡次按個人資料保護法所指「個人資料」，係指自然人之姓名
    、出生年月日、國民身分證統一編號、護照號碼、特徵、指
    紋、婚姻、家庭、教育、職業、病歷、醫療、基因、性生活
    、健康檢查、犯罪前科、聯絡方式、財務情況、社會活動及
    其他得以直接或間接方式識別該個人之資料，個人資料保護
    法第2條第1款定有明文。而查，被告上開張貼含有告訴人新
    光產物保險汽車保險要保書、員工職員證、員工名片及行車
    執照之LINE對話紀錄擷圖照片，觀其內容已包含告訴人之姓
    名、行動電話、戶籍住址、保單號碼、使用車輛之引擎號碼
    與車身號碼等資料，已足使一般人得透過上開資料識別告訴
    人，故上開告訴人之個人資料自屬前揭法律明文規定之個人
    資料無疑。
  ㈢再個人資料保護法第41條所稱「意圖為自己或第三人不法之
    利益」，應限於財產上之利益；至所稱「損害他人之利益」
    ，則不限於財產上之利益。理由為：個人資料保護法於104
    年12月30日修正公布，並自105年3月15日施行。修法過程中
    ，並未採納行政院將舊法第41條第1項除罪化之提案，而係
    通過立法委員以「意圖為自己或第三人不法之利益或損害他
    人之利益」為構成要件之提案。亦即，新法第41條存在「意
    圖為自己或第三人不法之利益」、「意圖損害他人之利益」
    兩種意圖型態。其中「意圖損害他人之利益」者，此行為人
    之目的既在於造成他人之損害，即與「意圖營利」之意義截
    然不同，從修法歷程中提案立法委員之說明，以及最終將此
    一意圖型態納入新法第41條之構成要件，顯示出立法者並未
    完全排除「非意圖營利」而侵害個資行為之可罰性。再從個
    人資料保護法之立法目的原係為避免人格權受侵害以觀，本
    條所稱「損害他人之利益」中之「利益」，並不限於財產上
    之利益。此係最高法院大法庭統一見解，有109年度台上大
    字第1869號裁定可參。其次，隱私權雖非憲法明文列舉之權
    利，惟基於人性尊嚴與個人主體性之維護及人格發展之完整
    ，並為保障個人生活私密領域免於他人侵擾及個人資料之自
    主控制，隱私權乃為不可或缺之基本權利，而受憲法第22條
    所保障。其中就個人自主控制個人資料之資訊隱私權而言，
    乃保障人民決定是否揭露其個人資料、及在何種範圍內、於
    何時、以何種方式、向何人揭露之決定權，並保障人民對其
    個人資料之使用有知悉與控制權及資料記載錯誤之更正權。
    惟憲法對資訊隱私權之保障並非絕對，國家得於符合憲法第
    23條規定意旨之範圍內，以法律明確規定對之予以適當之限
    制（司法院釋字第603號解釋參照）。是當事人對於自己之
    個人資料是否揭露、在何種範圍內、於何時、以何種方式、
    向何人揭露等事宜，具有充分之決定權，此乃當事人自主控
    制個人資料之資訊隱私權，不容他人任意侵害；倘無法定事
    由復未經當事人同意，擅自揭露當事人之個人資料者，即屬
    侵害憲法所保障之當事人「隱私權」。查被告於警詢時已自
    承：因為告訴人在該群組發表對呂麗櫻不實指控，我在群組
    看到内容之後很生氣想替呂麗櫻平反，因此從呂麗櫻的手機
    先用他的手機截圖之後，再用LINE傳給我，我再傳到群組做
    澄清，因為群組所有人說拿證據出來公審，我才發布等語（
    見偵字卷第6頁），可知被告將上揭含有告訴人個人資料之
    對話紀錄擷圖貼出之用意，顯然是想將告訴人與證人呂麗櫻
    之對話紀錄公開於群組中，藉此讓群組成員「公審」告訴人
    ，其主觀上具備意圖損害告訴人之隱私（人格）權之利益至
    明。且被告之行為亦已造成告訴人心理產生不快而有個人資
    料遭外洩之隱憂，顯已足以影響告訴人正常生 活，並已經
    侵害告訴人隱私權，足生損害於告訴人。
  ㈣被告雖辯稱：我不是刻意要洩漏告訴人之個人資料，只是要
    在群組澄清事實等語。然查，被告張貼上開含有告訴人個人
    資料之LINE對話紀錄擷圖照片前，其於該群組已先與暱稱「
    Johnson」之告訴人針對買賣車輛糾紛互有情緒性發言，嗣
    被告突留言稱：「別怪群主！我來貼完事實！我自己退群！
    造成麻煩！達仁全部承擔！抱歉！造成問題！我們的錯！不
    該賣車！什麼都不該！」等語，有上開群組對話紀錄擷圖在
    卷可稽（見偵字卷第21至22頁），已可見被告當時生有怒氣
    ，其急欲將上揭含有告訴人個人資料之對話紀錄擷圖貼出，
    藉此讓群組成員「公審」告訴人，已如前述。再參酌被告張
    貼上揭含有告訴人個人資料之對話紀錄擷圖後，隨即退出上
    開「G20/G21俱樂部」群組等情，業據被告於警詢時供明在
    卷（見偵字卷第5頁反面），而被告於原審審理時亦陳稱：
    我覺得就是這樣，事實如何大家自己去判斷，不想多做解釋
    ，所以我張貼後就退出，我退出群組是有意的等語（見原審
    卷第73頁），若如被告所辯只是要在群組澄清事實，則被告
    張貼上開對話紀錄截圖後，理應留在群組中解釋與澄清，然
    被告未為如此，足見其無意澄清事實甚明，被告上開所辯等
    情，僅係犯後飾卸之詞，無可採信。
　㈤至被告雖又辯稱：我沒有注意到對話紀錄裡面有告訴人的個
    人資料，只是過失等語。然按刑法第12條規定，行為人對於
    構成犯罪之事實，明知並有意使其發生者，為故意。行為人
    對於構成犯罪之事實，預見其發生而其發生並不違背其本意
    者，以故意論。觀諸被告本案所張貼上開LINE對話紀錄擷圖
    照片（見偵字卷22頁），其上已明顯含有告訴人之員工職員
    證、員工名片，則被告對於該對話紀錄擷圖照片含有告訴人
    之個人資料，實難委為不知。且如前述，被告本案所為係因
    與告訴人互有情緒性發言而生怒氣，即遽行將含有告訴人個
    人資料之LINE對話紀錄擷圖照片張貼至前揭群組，若被告僅
    意欲澄清告訴人與證人呂麗櫻間之買賣車輛糾紛，其張貼上
    揭擷圖資料時，自可將含有告訴人個人資料之部分予以遮掩
    後再行張貼，然被告逕張貼上開LINE對話紀錄擷圖照片，旋
    又退出群組，顯然與所辯解要在群組澄清事實之目的並無關
    聯，應係對於構成犯罪之事實，明知並有意使其發生，為故
    意，自非過失行為可擬，是被告此部分所辯，亦難憑採。
二、綜上所述，本案被告所為係意圖損害告訴人利益，而逾越個
    人資料利用範圍，已侵害告訴人個人資訊隱私權，且並無個
    人資料保護法第20條第1項但書之情形，合於該法第41條所
    指「意圖損害他人之利益」之要件。本件事證明確，被告前
    揭所持之辯解，尚無足取，其上揭違反個人資料保護法之犯
    行堪以認定，應依法論科。
參、論罪部分：
　　核被告所為，係犯個人資料保護法第41條之非公務機關未於
    蒐集特定目的必要範圍內利用個人資料罪。
肆、駁回上訴之理由：
一、原審經詳細調查及審理後，基於以上相同之認定，並審酌被
    告僅因不滿告訴人於「G20/G21俱樂部」群組內之言論，竟
    以上開揭露告訴人之個人資料、記載告訴人足資識別個人身
    份資料之方式損害告訴人之利益，影響告訴人正常生活，所
    為實值非難，且行為後猶未能體認其所為於法有違，且於偵
    查中對外界批評檢察官很爛等語（見偵字卷第65頁），顯見
    被告經歷本案偵審過程，仍未能理性反省己身所為，併參酌
    其刑事前案紀錄（見本院被告前案紀錄表），犯罪動機、目
    的、手段、損害結果，及其自陳高中畢業之智識程度、從事
    過房屋買賣、室內設計、冷氣空調與汽車改裝工作，月收入
    超過新臺幣（下同）25萬元，與父母、弟弟、妹妹同住，與
    證人呂麗櫻為同居男女朋友關係，有汽車貸款以及房屋貸款
    等家庭經濟狀況，及告訴人所表示之意見等一切情狀，量處
    有期徒刑4月，並諭知如易科罰金，以1,000元折算1日。經
    核原審上開認事用法，均無違誤，量刑亦稱允恰。
二、被告猶執前詞提起上訴，否認犯罪，指摘原審判決不當，為
    無理由，業如前述，而被告提起上訴不服原審判決復指稱：
    原審量刑失衡，應重新裁量刑度等語。惟按刑事審判旨在實
    現刑罰權之分配的正義，故法院對有罪被告之科刑，應符合
    罪刑相當之原則，使輕重得宜，罰當其罪，以契合社會之法
    律感情，此所以刑法第57條明定科刑時應審酌一切情狀，尤
    應注意該條所列10款事項以為科刑輕重之標準，俾使法院就
    個案之量刑，能斟酌至當。至於量刑輕重，係屬事實審法院
    得依職權自由裁量之事項，苟其量刑已以行為人之責任為基
    礎，並斟酌刑法第57條各款所列情狀，而未逾越法定刑度或
    有濫用權限情事，即不得任意指為違法（最高法院75年度台
    上字第7033號判例、103年度台上字第36號判決意旨參照）
    。原審既於判決理由欄內詳予說明其量刑基礎，且敘明係審
    酌前揭各項情狀，顯已斟酌刑法第57條各款事由，並基於刑
    罰目的性之考量、刑事政策之取向以及行為人刑罰感應力之
    衡量等因素而為刑之量定，且以行為人責任為基礎，未逾越
    法定刑度，亦無違背公平正義之精神，客觀上不生量刑明顯
    失出失入之裁量權濫用情形，核屬法院量刑職權之適法行使
    ，難認有何不當而構成應撤銷之事由可言。據上，被告上訴
    意旨所指各節，難認為有理由，應予駁回。
據上論斷，應依刑事訴訟法第368條，判決如主文。
本案經檢察官葉子誠提起公訴，檢察官白忠志到庭執行職務。
中　　華　　民　　國　　111 　年　　3 　　月　　10　　日
                  刑事第二十二庭審判長法  官  王美玲
                                      法  官  汪怡君
                                      法  官　葉韋廷
以上正本證明與原本無異。
如不服本判決，應於收受送達後20日內向本院提出上訴書狀，其
未敘述上訴之理由者並得於提起上訴後20日內向本院補提理由書
（均須按他造當事人之人數附繕本）「切勿逕送上級法院」。
                                      書記官　李逸翔
中　　華　　民　　國　　111 　年　　3 　　月　　10　　日
附錄：本案論罪科刑法條全文
個人資料保護法第41條
意圖為自己或第三人不法之利益或損害他人之利益，而違反第6
條第1項、第15條、第16條、第19條、第20條第1項規定，或中央
目的事業主管機關依第21條限制國際傳輸之命令或處分，足生損
害於他人者，處5年以下有期徒刑，得併科新臺幣1百萬元以下罰
金。